【裁判字號】    98,上易,1155
【裁判日期】    990413
【裁判案由】    債務人異議之訴等
【裁判全文】
臺灣高等法院民事判決                98年度上易字第1155號
上  訴  人  道行營造有限公司
法定代理人  丙○○
訴訟代理人  甲○○
被 上訴 人  臺北縣樹林市公所
法定代理人  乙○○
訴訟代理人  賴玉梅律師
            周福珊律師
            王嘉斌律師
上列當事人間債務人異議之訴等事件，上訴人對於中華民國98年
10月13日臺灣板橋地方法院98年度訴字第71號第一審判決提起上
訴，本院於99年3月30日言詞辯論終結，判決如下：
    主      文
上訴駁回。
第二審訴訟費用由上訴人負擔。
    事實及理由
一、被上訴人主張：兩造於民國94年6月10日簽訂「樹林市鹿角
    溪排水箱涵及東豐街道路改善工程（上游段）」工程契約
    ，惟上訴人承攬系爭工程期間，有違反工程契約第20條情事
    ，故伊於95年5月30日函知上訴人終止契約，詎上訴人向台
    北縣政府採購申訴審議委員會申請調解，經多次協商後，伊
    同意就系爭工程已施作部分，按監造單位核算結果新台幣（
    下同）1,180萬6,378元計價，並作成台北縣政府96購調1205
    8號採購履約爭議調解成立書，嗣上訴人以該調解書為執行
    名義，主張扣除被上訴人已給付之0000000元，尚積欠其300
    萬1,844元，而向台灣板橋地方法院聲請以97年度執字第545
    31號強制執行，其執行程序尚未終結。然上訴人因系爭工程
    未依約履行應賠償伊300萬1,844元，伊於執行名義成立後，
    依民法第344條規定行使抵銷上訴人之執行債權300萬1,844
    元，並以起訴狀繕本之送達為抵銷之意思表示通知等情，爰
    依強制執行法第14條第1項規定提起債務人異議之訴，求為
    確認上訴人對伊之工程債權300萬1,844元不存在，原執行法
    院97年度執字第54531號強制執行程序，應予撤銷之判決。
    原審確認上訴人對被上訴人之工程債權超逾209萬8,394元部
    分不存在；而駁回被上訴人其餘之訴。上訴人就其敗訴提起
    上訴；被上訴就其敗訴部分未聲明不服，已告確定。並答辯
    聲明：上訴駁回。
二、上訴人則以：被上訴人指稱系爭工程經臺北縣政府施工查核
    小組查核為丙等，扣點14點，然其查核內容非屬可歸責於伊
    ；被上訴人所謂之偽、變造履約文件，業由被上訴人向臺灣
    板橋地法院檢察署告發伊涉有偽造文書在案，惟經臺灣板橋
    地法院檢察署為不起訴處分。被上訴人所稱伊以不實之偽、
    變造履約文件企圖蒙混工程缺失，應給付懲罰性違約金265
    萬元，要無理由。縱應計罰違約金，亦應以調解之1,180萬
    6,378元之5%計算，僅有59萬318元。又系爭工程混凝土平均
    厚度為34.92857cm，仍在35cm正負0.35cm之設計工程圖說暨
    工程合約規定內，故被上訴人主張系爭工程混凝土未達到標
    準厚度，混凝土鑽心取樣厚度不足，應罰違約金之情，並不
    足採。另被上訴人主張之違約金扣款事項，其已在調解標的
    中讓步而不得再為主張；系爭工程未繼續施作並非基於被上
    訴人解除契約，乃是雙方合意終止契約所生結果；伊依約履
    行，無應受罰之事由，即便有之，其扣款事由均發生於上開
    採購申訴調解成立前，依強制執行法第14條之規定，被上訴
    人不得提起債務人異議之訴等語，資為抗辯。並上訴聲明：
    （一）原判決不利於上訴人部分廢棄。（二）上開廢棄部分
    ，被上訴人在第一審之訴駁回。
三、被上訴人主張上訴人承攬系爭工程，經台北縣政府施工查核
    小組查核列為丙等扣點14點，其後上訴人向台北縣政府採購
    申訴審議委員會申請調解，經多次協商後，兩造同意就系爭
    工程已施作部分，按監造單位核算結果1,180萬6,378元計價
    ，並作成台北縣政府96購調12058號採購履約爭議調解成立
    書，嗣上訴人以該調解書為執行名義，扣除被上訴人已付之
    880萬4,534元，主張被上訴人尚積欠其300萬1,844元，而向
    原執行法院聲請以97年度執字第54531號強制執行，其執行
    程序尚未終結之事實，為上訴人所不爭執，且有工程合約書
    、被上訴人95年5月30日北縣樹工字第0950016526號函、台
    北縣政府96購調12058號採購履約爭議調解成立書可稽（見
    原審卷（一）7至57頁），並有原執行法院97年度執字第
    54531 號執行卷證可考，自堪信為真實。
四、被上訴人主張上訴人向台灣板橋地方法院聲請97年度執字第
    54531號強制執行之執行債權300萬1,844元並不存在，該強
    制執行程序，應予撤銷等情，則為上訴人所否認，並以前開
    情詞置辯。經查：
（一）被上訴人主張上訴人施作系爭工程「0k＋195─0k＋570」
      處箱涵側邊回填，未依約分層夯實及會同監造單位為壓密
      度試驗部分有缺失，應給付被上訴人懲罰性違約金3萬871
      3元，且依「工程施工查核小組作業辦法」第10條每扣1點
      處懲罰性違約金5000元之規定，應處罰款10000元部分，
      業經原審判決駁回，此部分未據被上訴人聲明不服而告確
      定，玆不贅述。
（二）被上訴人主張台北縣政府施工查核小組於95年3月22日查
      核系爭工程列為丙等，應處懲罰性違約金12萬元部分，固
      為上訴人所否認。查：
  １、被上訴人主張上訴人承攬之系爭工程有諸多缺失，並提出
      台北縣政府95年3月22日工程施工查核小組查核紀錄及現
      況照片表為證（見原審卷(一)100至101、151至179頁）。
      依上開台北縣政府「工程施工查核小組查核紀錄」所載：
      「上訴人承攬之系爭工程查核等級為丙等，其中第二項施
      工品質項目中，第5點箱涵止水帶設置不良，橋下預留接
      口之箱涵未留設止水帶；第7點樁號255-275鋼筋保護層不
      足；第8點椿號610-650箱涵施工臨時圍排水不良，鋼筋一
      半浸於水中；第14點樁號590-610回填土含有大量有機物
      質；第四項施工安全衛生項目中，第1點現場開挖完成面
      臨導排水不良；第2點箱涵沿溪側安全護欄未確實設置，
      防墜安全設施不足且無夜間警示燈缺失；各扣點2點計有
      12 點；另第二項施工品質項目第3點箱涵頂面產生裂縫，
      混凝土表面殘留水泥砂漿雜物；第四項施工安全衛生項目
      第5點勞安人員未依規定至勞檢所報備並參加講習之缺失
      ，各扣點1點計有2點」等語，核與現況照片表相符。證人
      即監造單位工程師葛文斌亦到庭證稱：「我有參加95年3
      月22日縣政府查核，查核時我們發現很多缺失，他們不改
      縣政府又查到，所以根據查核的規定被列為丙等，依照合
      約馬上就要受罰」；「我有參與但不評分，評分的人是土
      木技師公會的代表」等語（見原審卷（二）51至52頁）。
      被上人主張上訴人承攬之系爭工程有查核紀錄表所示之缺
      失，亦可信實。
  ２、按系爭契約附件「施工廠商品質管制規定」第19條罰則第
      七項第一款規定，查核紀錄或品質缺失扣點表載明乙方（
      上訴人）之品質缺失扣點數者，其懲罰性違約金金額，應
      依查核小組查核之品質缺失扣點數計算之，每扣乙點，處
      乙方元（…查核金額以上至未達巨額採購金額者為5000元
      ）；第四款規定，查核被評為丙等，每次扣罰乙方品管違
      約金5萬元，有被上訴人提出之施工廠商品質管制規定可
      稽（見原審卷（一）97頁）。上訴人對此為契約內容之一
      部，並不爭執（見原審卷（一）202頁）。則上訴人承攬
      之系爭工程查核等級為丙等，共因缺失扣點14點，被上訴
      人主張依上述規定，丙等應扣違約金5萬元，14點每點按
      5000元計算共7萬元懲罰性違約金，合計應處懲罰性違約
      金12萬元，自屬有據。
  ３、上訴人雖辯稱：系爭契約詳細價目表並未列安全護欄設置
      、止水帶、臨時圍排水、夜間警示燈等設施，自不能歸咎
      於上訴人，另依工程契約約定，系爭工程開挖之土石不外
      運，自不能以回填土含有大量有機物質，主張扣款云云。
      惟查系爭工程合約所附施工說明書第12點，已記載施工中
      勞工安全及衛生費（見本院卷74頁）；另依系爭工程合約
      所載樹林市鹿角溪排水箱涵及東豐街道路改善工程施工規
      範第1523、1574章，亦列入施工安全衛生及管理、勞工安
      全衛生規範（見本院卷78至85頁）。另2317章關於構造物
      回填之施工方法，亦記載回填料不得含有木材或其他雜物
      （見本院卷97頁）。故基於承攬契約完成工作目的，自非
      單價表中未詳列之事項，即非承攬人之義務，上訴人執此
      主張考核記點之缺失，不可歸責於上訴人云云，並不足取
      。
（三）被上訴人主張系爭工程混凝土未達標準厚度，致混凝土鑽
      心取樣厚度不足，上訴人應給付懲罰性違約金19萬3131元
      部分，亦為上訴人所否認。查：
  １、系爭工程於正式驗收時辦理混凝土取樣，鑽心厚度為34.2
      CM、34CM、34.3CM、35.5CM，不符設計圖說暨工程合約規
      定之35±0.35CM，不足的厚度逾2％｛（34.2＋34＋34.3
      ）÷3＝34.16,（35－34.16）/35＝2.4％｝，不符合標的
      之數量為35.58m，尚未妨礙安全與使用需求而不必拆換
      ，應減少價金64377元，有被上訴人提出之96年5月31日北
      縣樹工字第0960016489號函可考（見原審卷（一）194頁
      ）。證人葛文斌亦到庭證稱：「我們查驗的時候發現水泥
      厚度不足，如何處罰都是依合約規定」等語（見原審卷（
      二）51頁背）。被上訴人主張系爭工程混凝土未達標準厚
      度，亦可信實。
  ２、按驗收結果與規定不符，而不妨礙安全與使用需求，…
      ，得於必要時減價收受，採減價收受者，按不符項目標的
      之甲方（被上訴人）認定金額與本契約價金之差額減價收
      受後，另處罰上開差價二倍之懲罰性違約金，有兩造所定
      系爭工程合約第4條第3項可稽（見原審卷（一）9頁）。
      則系爭工程混凝土未達標準厚度逾2％，惟尚未妨礙安全
      與使用需求而不必拆換，被上訴人依上開規定，主張減少
      價金64377元及二倍之懲罰性違約金128754元（64377×2
      ＝128754），合計193131元，亦屬有據。上訴人辯稱誤差
      在2％以下，依工程契約第15條第4項規定，視為符合規定
      ，不予扣、罰款云云，並不足取。
  ３、上訴人另辯稱：檢測7點平均厚度為（37+35+35+34.2+34+
      34.3+35）/7＝34.92857cm，圖說標準厚度為35cm，上揭7
      點平均不足0.071429cm，仍在35cm正負0.35cm之設計工程
      圖說暨工程合約規定內云云。然尺寸誤差既為事實，上訴
      人以混凝土鑽心取樣平均厚度，於正負數據內，即謂無違
      工程圖說暨工程合約云云，亦不足取。
（四）被上訴人另主張上訴人有提供不實、變造之履約文件，矇
      混督導紀錄缺失之違約情事，得請求上訴人給付按系爭工
      程契約總價5300萬之5%計算之懲罰性違約金265萬元部分
      ，亦為上訴人所否認。查：
  １、被上訴人主張上訴人於95年3月31日檢送不實之缺失改善
      照片予被上訴人核備，並提出95年3月31日上訴人公司函附
      照片及不合格改善照片違失檢討意見表可稽（見原審卷（
      一）123至150頁）。證人葛文斌並到庭證稱：「因為我們
      會核對照片的現場，但我們發現照片相同日期不同，只有
      改日期，經過我們的比對，我們認為是虛偽不實的照片」
      ；「我有到現場看過，拍過照片，要求被告要依照同一個
      角度的改善照片，但是被告在兩個地方的照片都用同一個
      ，現場根本沒有改善，但被告卻說他有改善」等語（見原
      審卷（二）51至52頁）。證人即台北縣政府採購處組長劉
      正善亦到庭證稱：「這個案子沒有全部改善，只有部分改
      善，我們回文結案原因不是因為改善完成，是因為樹林市
      公所來函說他們要終止契約，所以要另外給別的承包商來
      承包」等語。（見原審卷（二）50頁背）。被上訴人主張
      上訴人於95年3月31日有檢送不實之缺失改善照片予被上
      訴人核備，涉有矇混督導紀錄缺失之違約情事，亦可信實
      。至於上訴人提出之工程缺失改善對策及追蹤表（見本院
      卷41至49頁），既於95年3月31日以後所提出，上訴人以
      其上有監造單位工程師何應雄之簽名，主張無不實責任云
      云，並不足取。
  ２、按「偽造或變造本契約或履約相關文件，經查明屬實者，
      懲罰性違約金額度為契約總價10 %」，兩造所定系爭工程
      契約第20條第6款定有明文（見原審卷（一）30頁）。次
      依系爭工程契約第三條附件第一款固規定，本契約總價為
      5300萬元（見原審卷（一）36頁）。惟系爭工程契約於95
      年5月30日經被上訴人以北縣樹工字第0950016526號函通
      知上訴人解除（終止）契約，上訴人並於96年9月20日依
      系爭工程契約第4、5條規定，申請台北縣政府採購申訴審
      議委員會就契約價金調整部分調解，復於97年2月1日追加
      95年5月30日被上訴人之結算金額00000000元為調解標的
      ，兩造並於97年4月28日成立調解，被上訴人同意就系爭
      工程已施作部分之工程款，以經監造單位逐項核對之結算
      明細表所核算金額00000000元給付上訴人，有台北縣政府
      96購調12058號採購履約爭議調解卷節本可稽。則系爭工
      程既經兩造合意已施作部分之工程款為00000000元，上訴
      人辯稱應以結算金額1180萬6378元計算5%之懲罰性違約金
      ，衡屬可採，爰依此計算，被上訴人所得請求之懲罰性違
      約金為59萬319元（00000000×5%＝590319）。
（五）上訴人另辯稱被上訴人主張抵銷之債權，發生在調解之執
      行名義成立前，自不能提起異議之訴；且兩造於台北縣政
      府96購調12058號採購履約爭議調解中，被上訴人同意有
      爭議部分另循契約所定之爭議處理程序解決爭議，被上訴
      人不得於執行程序中爭執等語，惟為被上訴人所否認。查
      ：
  １、兩造於97年4月28日成立調解，被上訴人同意就系爭工程
      已施作部分之工程款，以經監造單位逐項核對之結算明細
      表所核算金額00000000元給付上訴人，有該台北縣政府96
      購調12058號採購履約爭議調解成立書可稽（見原審卷(一
      )53頁）。則扣抵上述查核丙等及扣點違約金12萬元、混
      凝土厚度不足之懲罰性違約金19萬3131元、提供不實履約
      文件之懲罰性違約金59萬319元，合計為903450元（12000
      0＋193131＋590319＝903450），被上訴人就上開違約金
      債權，以本件起訴狀繕本送達上訴人為抵銷之意思表示，
      並扣除被上訴人已給付之0000000元，確認上訴人對被上
      訴人之系爭工程款債權於超過209萬8394元（000000000
      00000000000450＝0000000）之範圍內不存在，自屬有據
      。又被上訴人之抵銷債權僅有903450元，不足以抵銷上訴
      人全部工程款債權，故上訴人憑執行名義之請求權及執行
      力經此抵銷，並未消滅，僅為執行債權額一部減縮而已，
      尚未達於不能行使之障礙，從而，被上訴人依據強制執行
      法第14條規定，訴請撤銷台灣板橋地方法院97年度執字第
      54531號強制執行程序，核屬無據，不應准許。
  ２、按強制執行法第14條規定之債務人異議之訴，須主張執行
      行名義成立後，有消滅或妨礙債權人請求之事由發生，始
      得為之，所謂消滅債權人請求之事由，係指足以使執行名
      義之請求權及執行力消滅之原因事實，如清償、提存、抵
      銷、免除、混合、債權之讓與、債務之承擔、解除條件之
      成就、和解契約之成立，或類此之情形，始足當之（最高
      法院94 年度台上字第671號判決意旨參照）。次按抵銷固
      使雙方債務溯及最初得為抵銷時消滅，惟雙方互負得為抵
      銷之債務，並非當然發生抵銷之效力，必一方對於他方為
      抵銷之意思表示而後雙方之債務乃歸消滅，此觀民法第33
      5條第1項規定自明。故給付之訴之被告對於原告有得為抵
      銷之債權，而在言詞辯論終結前未主張抵銷，迨其敗訴判
      決確定後表示抵銷之意思者，其消滅債權人請求之事由，
      不得謂非發生在該訴訟言詞辯論終結之後，依強制執行法
      第14條之規定，自得提起執行異議之訴。（最高法院29
      年上字第1123號判例可循）。再按債之請求權雖經時效消
      滅，如在時效未完成前，其債務已適於抵銷者，亦得為抵
      銷，民法第337條亦有明文。
  ３、本件被上訴人以本件起訴狀繕本之送達為抵銷之意思表示
      ，故於起訴狀繕本送達上訴人日即98年1月17日（見原審
      卷（一）61頁）始生抵銷之效力，上訴人以被上訴人行使
      抵銷權，發生於調解之執行名義成立前，不能提起異議之
      訴云云，並不足取。再者，上開調解事件係由上訴人一方
      申請，調解中上訴人方面保留停工期間累計逾3個月以上
      期間之管理費與合理之補償損失等6項主張，惟被上訴人
      方面並未拋棄本件違約罰款之主張，且依調解內容所載，
      係就被上訴人實際施作部分為計價結算，故上訴人抗辯被
      上訴人已於調解程序中讓步，不得再主張違約金，抵銷部
      分應另循爭議處理程序解決云云，亦不足取。又被上訴人
      於95年5月30日通知上訴人終止契約時，已主張系爭工程
      款，應扣罰0000000元以上之違約金，有被上訴人北縣樹
      工字第0950016526號函可稽（見本院卷207頁）。顯見被
      上訴人主張之違約金債權，於上訴人請求給付工程款時，
      已屆清償期而適於抵銷。被上訴人雖於98年1月17日始行
      使抵銷權，而逾民法第514條所定1年之時效，惟依民法第
      337條規定，被上訴人仍得行使抵銷權。上訴人辯稱被上
      訴人主張抵銷之違約金債權，已罹於時效而消滅云云，亦
      不足取。
五、綜上所述，被上訴人訴請確認上訴人之系爭工程債權於超
    過209萬8394元範圍內不存在，洵屬有據，應予准許，逾此
    部分之請求，為無理由，應予駁回。原審就上開應准許部分
    ，為上訴人敗訴之判決，並無不合，上訴意旨指摘原判決不
    當，求予廢棄改判，為無理由，應駁回其上訴。
六、本件事證已臻明確，兩造其餘攻擊防禦方法及舉證，核與事
    實認定不生影響，爰不予斟酌及論述，附此敘明。
七、據上論結，本件上訴為無理由，依民事訴訟法第449條第1項
    、第78條，判決如主文。
中    華    民    國    99    年    4    月    13    日
                    民事第十四庭
                        審判長法  官 林金村
                              法  官 湯美玉
                              法  官 李慈惠
正本係照原本作成。
不得上訴。
中    華    民    國    99    年    4     月    14    日
                              書記官 王敬端

司法院資訊處製作；財團法人民間司法改革基金會備份。
